臺灣板橋地方法院刑事判決　　　　　　　95年度易字第1437號
公　訴　人　臺灣板橋地方法院檢察署檢察官
被　　　告　丙○○
　　　　　　丁○○
上列二人共同
選任辯護人　呂光武律師
上列被告因偽造文書案件，經檢察官提起公訴（九十三年度偵續
二字第六號），本院判決如下：
    主  文
丙○○共同行使明知為不實之事項，而使公務員登載於職務上所
掌之公文書，足以生損害於公眾及他人，處有期徒刑伍月，如易
科罰金，以（銀元）佰元折算壹日。
丁○○共同明知為不實之事項，而使公務員登載於職務上所掌之
公文書，足以生損害於公眾，處有期徒刑月，如易科罰金，以
（銀元）佰元折算壹日。
    事  實
一、丙○○與丁○○係兄弟關係，丙○○將其合夥「榮富星鑽」
    起造房地而取得坐落於新竹縣湖口鄉○○段一六五號土地及
    其上建物門牌號碼新竹縣湖口鄉○○路十二之一號房屋（下
    稱系爭房地）登記在丁○○名下。民國八十三年八月間丙○○與乙○○○合意共同出資新臺幣（下同）五千萬元，在系
    爭房地開設民族保齡球館，出資比例為丙○○四千萬元占股
    分百分之八十、乙○○○出資一千萬元占股分百分之二十，
    丙○○即以系爭房地抵作出資，折算約一千七百十萬二千五
    百十元股款。於八十三年九月間因丙○○有資金需求，欲以
    系爭房地供作抵押向銀行貸款，為能順利取得較高之貸款額
    ，即與丁○○及新麗興業股份有限公司（下稱新麗興業公司
    ）之負責人簡瑞瑞（未據檢察官處理）共同基於使公務員登
    載不實之犯意聯絡，均明知丁○○與新麗興業公司間並無買
    賣事實，仍委由不知情之秘書甲○○填寫內有不實買賣內容
    之土地登記申請書、土地建築物買賣所有權移轉契約書，並
    由簡瑞瑞蓋用印鑑章，附上丁○○申請之印鑑證明書等資料
    ，轉交予不知情之代書傅華璘，於八十三年十月二十日持往
    新竹縣新湖地政事務所，以買賣名義申請地政機關將系爭房
    地，移轉登記於新麗興業公司名下，使地政事務所承辦人員
    誤認確有上開買賣關係存在，將此不實事項據以登載於職務
    上掌管之土地登記簿、建物登記簿謄本，完成所有權移轉登
    記，足生損害於地政機關對地籍資料管理之正確性；丙○○
    並於八十三年十一月間持上揭不實之登記文書向彰化商業銀
    行股份有限公司（下稱彰化銀行）設定抵押貸款而行使之，
    足生損害於地政機關對地籍資料管理之正確性及彰化銀行對
    於抵物品價值評估之正確性。
二、案經乙○○○訴由臺灣板橋地方法院檢察署檢察官偵查起訴
    。
    理  由
一、訊據被告丙○○、丁○○坦承為向銀行取得較優惠之貸款，
    而將原登記在丁○○名下之系爭房地移轉登記至新麗興業公
    司及持移轉後之文件向彰化銀行貸款之事實，惟均矢口否認
    有上揭行使偽造文書之犯行，丙○○辯稱：系爭房地係伊與
    告訴人乙○○○等合夥蓋好後，由伊買下，之後伊欲投資開
    設保齡球館，告訴人也參與，並出資一千萬元占投資比例百
    分之二十，告訴人參加後，希望降低投資負擔，故要求伊將
    系爭房地設定抵押向銀行貸款，以取得資金轉為投資款，經
    伊與告訴人開會，並為能順利取得較優惠之貸款額，決定將
    系爭房地由被告丁○○名下移轉到新麗興業公司名下，有關
    辦理房地之移轉登記事項，伊係請秘書甲○○及委託代書去
    辦理，是否以買賣之名義移轉系爭房地所有權伊完全不知情
    云云。被告丁○○辯稱：系爭房地為被告丙○○所有，原信
    託登記在伊名下，為了要向銀行貸款，被告丙○○通知伊要
    移轉予新麗興業公司，伊不知移轉係使用買賣之名義為之，
    有關移轉登記之過程伊均未曾經手，並無使公務員登載不實
    之犯行云云。經查：
  (一)系爭房地由被告丁○○名義，以買賣之方式，移轉登記予新
    麗興業公司，再由被告丙○○以登記新麗興業公司名義之系
    爭房地設定抵押向彰化銀行貸款之事實，為被告二人所不否
    認，並有證人甲○○於本院審理時之證詞足稽，復有卷附新
    竹縣新湖地政事務所八十九年十二月二十日（八九）新湖地
    所一字第六五七三號函及所附土地登記申請書、土地建築物
    買賣所有權移轉契約書、契稅繳款書、印鑑查核書及建築改
    良物所有權狀等可按，且有卷附土地登記謄本（他項權利部
    分）、彰化銀行放款戶一覽表、放款利息繳款收據等足稽。
  (二)被告等對於明知系爭房地係為取得較優惠之貸款，始由被告
    丁○○之名義移轉登記予新麗興業公司名下，並無買賣之事
    實等節並不否認。被告丙○○於本院審理時供承：係伊指示
    秘書甲○○辦理系爭房地移轉之事，並通知被告丁○○配合
    辦理，因伊已經指示甲○○辦理了，伊在程序上有在申請書
    上用印，所以聲請書送過來伊就核准了等語；被告丁○○亦
    自承：受被告丙○○通知，伊在辦理過戶時，因簡瑞瑞通知
    伊要辦理過戶，伊有拿印章去給簡瑞瑞用印等語，證人甲○○在本院審理時結證稱：辦理系爭房地之過戶，係受被告丙○○之命為之，土地權狀、新麗興業公司執照等相關資料是
    伊跟簡瑞瑞取得，被告丁○○之印鑑證明，係被告丁○○辦
    好後交予伊，之後伊會跑用印程序，就是文件審核沒有問題
    ，伊再寫用印申請書，然後代書把需要的一些表格提供給伊
    ，並在做好文件上面需要蓋章的地方框起來，伊才依照代書
    指示，寫用印聲請書予簡瑞瑞，然後簡瑞瑞蓋丁○○的印鑑
    章，新麗興業公司的大小章伊也是交給簡瑞瑞一起蓋的等語
    。是被告丙○○係決定辦理本件系爭房地移轉登記之決策者
    ，就辦理系爭房地之移轉係以買賣為由等節應已知之甚詳，
    再考本件系爭房地之移轉以買賣、贈與或其他名目為理由，
    事涉稅款之繳納及移轉之正確性（如繼承、交換等），秘書
    甲○○自不可能代被告丙○○決定，代書者代人處理事務者
    ，在未取得事主之同意下，更無由代事主決定移轉之理由，
    此為一般人所知之常識，被告丙○○竟辯稱：伊僅交代移轉
    所有權，就移轉事由毫無所悉云云，大悖情理，自屬臨訟脫
    免罪責之詞，已無足取；再則被告丁○○事前受丙○○告知
    ，為辦理銀行貸款事欲將登記在其名下之系爭房地移轉予新
    麗興業公司，事中又配合辦理申請印鑑證明書，交予秘書甲○○，並將印鑑印交付用印等舉動，被告丁○○顯非僅出名
    義而無參與轉讓事務之人，是衡之其受有良好教育，具有相
    當之社會經歷，及與被告丙○○之關係，自無可能就移轉所
    有權之原因毫無所知，其即同意又參與移轉登記之行為，就
    使公務員登載不實犯行，自有犯意聯絡及行為分擔，所辯移
    轉登記細節與之無涉云云，亦不足取。是本件事證已甚明確
    ，被告等犯行堪以認定，應依法論科。
  (三)按刑法上之偽造文書罪，須以足生損害於公眾或他人為成立
    要件，而所謂足生損害，係指他人有可受法律保護之利益，
    因此遭受損害或有受損害之虞而言；又被告等係通謀訂立虛
    偽之土地買賣契約，持向地政機關申請所有權移轉登記，將
    此不實事項登載於土地登記簿冊上，自足生損害於地籍之管
    理之正確性；再被告丙○○將登記之文件持往銀行辦理貸款
    而行使，所為亦足生損害於銀行對於抵押物價值評估正確性
    ，此一見解與最高法院五十年台上字第一二六八號判例及八
    十年度台上字第五○八八號判決相同。是辯護人為被告等辯
    稱：被告等係將登記於被告丁○○名下之系爭房地以買賣移
    轉予新麗興業公司，非當然足生損害於公眾或他人云云，應
    係誤解法律，無解於被告等犯罪之成立，附此敘明。
二、被告丙○○、丁○○以不實之買賣契約辦理虛偽之所有權移
    轉登記，均係犯刑法第二百十四條使公務員登載不實罪；被
    告丙○○於登載後，並持登載不實之文書向銀行辦理貸款，
    所為係犯同法第二百十六條、第二百十四條行使使公務員登
    載不實文書罪。被告丙○○使公務員登載不實文書後進而行
    使，其使登載不實之低度行為，為行使之高度行為所吸收，
    不另論罪。起訴書漏載此部分事實及引用刑法第二百十六條
    有關行使之法條，已有未洽，惟此部分事實與使公務員登載
    不實犯行，有實質上一罪關係，為起訴效力所及，本院自應
    併予審究。被告二人、簡瑞瑞間就使公務員登載不實犯行間
    、被告丙○○與簡瑞瑞間就行使使公務員登載不實文書犯行
    間，有犯意之聯絡，行為之分擔，均應依修正前刑法第二十
    八條之規定論以共同正犯。爰審酌被告等為能取得優惠之貸
    款額，就系爭房地，並無真正買賣意思，竟先以虛偽買賣方
    式，辦理所有權移轉登記予新麗興業公司，之後被告丙○○
    並持登載不實文書向銀行貸款，所為已妨害地政機關土地登
    記之正確性及銀行對抵押物之評估正確性，被告丙○○係本
    件犯罪之重要成員、丁○○出名配合，及渠等之犯罪手段、
    犯罪後均設詞狡飾犯行，毫無悔意等一切情狀，分別量處如
    主文所示之刑，以資懲儆，併均依修正前刑法第四十一條第
    一項前段諭知易科罰金之折算標準（刑法修正後有關適用準
    據法之規定詳後述）。
三、查被告行為後，刑法業於九十四年二月二日經總統以華總一
    義字第○九四○○○一四九○一號令修正公布，並於九十五
    年七月一日施行，參酌最高法院九十五年五月二十三日刑事
    庭第八次會議決議，修正後刑法第二條第一項之規定，係規
    範行為後法律變更所生新舊法律比較適用之準據法，於修正
    後刑法施行後，應適用修正後刑法第二條第一項之規定，為
    「從舊從輕」之比較。而被告行為後，(一)刑法第二十八條關
    於成立共同正犯之標準，將原來共同正犯之共同「實施」犯
    罪，改為共同「實行」犯罪，剔除完全未參與犯罪相關行為
    之「實行」的「陰謀共同正犯」及「預備共同正犯」，是修
    正後之共同正犯之可罰性要件之範圍業已有限縮。惟本件被
    告等不論依修正前後之規定均應論以共同正犯，修正前之規
    定對被告並無不利，依刑法第二條第一項但書之規定，應依
    修正前刑法第二十八條之規定論以共同正犯。(二)關於罰金刑
    ，刑法分則編各罪所定罰金刑之貨幣單位原為銀元，修正前
    刑法第三十三條第五款規定：「罰金：一元（銀元）以上。
    」，而依罰金罰鍰提高標準條例規定，就七十二年六月二十
    六日前修正之刑法部分條文罰金數額提高二至十倍，其後修
    正者則不提高倍數，並依現行法規所定貨幣單位折算新臺幣
    條例規定，以銀元一元折算新臺幣三元；修正後刑法第三十
    三條第五款規定：「罰金：新臺幣一千元以上，以百元計算
    之。」，刑法第三十三條第五款所定罰金貨幣單位經修正為
    新臺幣後，刑法分則各罪所定罰金刑之貨幣單位亦應配合修
    正為新臺幣，為使刑法分則編各罪所定罰金之最高數額與刑
    法修正前趨於一致，乃於九十五年六月十四日經總統以華總
    一義字第○九五○○○八五一八一號令公布施行增訂刑法施
    行法第一條之一：「中華民國九十四年一月七日刑法修正施
    行後，刑法分則編所定罰金之貨幣單位為新臺幣。九十四年
    一月七日刑法修正時，刑法分則編未修正之條文定有罰金者
    ，自九十四年一月七日刑法修正施行後，就其所定數額提高
    為三十倍。但七十二年六月二十六日至九十四年一月七日新
    增或修正之條文，就其所定數額提高為三倍。」，從而，刑
    法分則編各罪所定罰金刑之最高數額，於上開規定修正後並
    無不同，惟修正後刑法第三十三條第五款所定罰金刑最低數
    額，較之修正前提高，自以修正前刑法第三十三條第五款規
    定有利於被告。(三)又被告行為後，罰金罰鍰提高標準條例第
    二條業已刪除，刑法第四十一條第一項前段關於易科罰金之
    折算標準已由舊法之銀元一百元、二百元、三百元（按修正
    前第四十一條第一項規定之折算標準係得以銀元一元以上銀
    元三元以下折算一日，並依罰金罰鍰提高標準條例第二條規
    定，就易科罰金折算一日之數額提高為一百倍）修正為新臺
    幣一千元、二千元、三千元，因屬相當科刑規範事項之變更
    （按易科罰金，固兼有執行事項之本質，惟其折算標準為裁
    判時所應諭知，歷經相當於科刑之程序，故與一般純屬執行
    之程序有別，宜予視同科刑規範），自有依修正後刑法第二
    條第一項為新舊法規定比較之必要，最高法院九十五年第八
    次刑事庭會議決議亦同此見解，經依修正後刑法第二條第一
    項規定比較新舊法結果，以被告行為時之舊法較為有利於被
    告，是應依被告行為時即修正前刑法第四十一條第一項前段
    定被告上開本刑應諭知易科罰金之折算標準。末查，現行刑
    法施行法第一條之一之立法理由謂：「刑法二十四年施行後
    ，為解決國民所得經濟水準已大幅提昇問題，有關罰金與罰
    鍰倍數之調整及銀元與新臺幣之折算標準，訂有『罰金罰鍰
    提高標準條例』及『現行法規所定貨幣單位折算新臺幣條例
    』，除罰金以一銀元折算三元新臺幣外，並將七十二年六月
    二十六日以前修正之刑法部分條文罰金數額提高為十倍；其
    後修正者則不再提高倍數，亦即刑法分則各罪罰金數額視前
    開情形分別提高為三十倍或三倍。考量新修正之刑法施行後
    ，不再適用『現行法規所定貨幣單位折算新臺幣條例』，為
    使罰金數額趨於一致，避免衍生新舊法比較適用問題，以緩
    和實務適用法律之衝擊，於不變動罰金數額之前提下，爰為
    第二項規定。」，是從立法理由知，該條立法之目的即在避
    免比較新舊法之煩瑣，且該條係屬準據法之特別規定，無與
    罰金罰鍰提高標準條例有關規定，再行比較新舊法適用之問
    題（可參呂潮澤著新修正刑法適用問題之探討，法官協會雜
    誌第八卷第一期第一○○頁），本件上開刑法第二百十四條
    係屬於「九十四年一月七日刑法修正時，刑法分則編未修正
    之條文定有罰金者」，於法律之適用自應就新法之法定刑變
    更為新臺幣，並提高其罰金刑金額為三十倍，附此敘明。
據上論斷，應依刑事訴訟法第二百九十九條第一項前段，刑法第
二條第一項前段、修正前刑法第二十八條、刑法第二百十四條、
第二百十六條、修正前刑法第四十一條第一項前段，刑法施行法
第一條之一，九十五年七月一日修正施行前罰金罰鍰提高標準條
例第二條，判決如主文。
本案經檢察官朱立豪到庭執行職務。
中　　華　　民　　國　　96　　年　　4 　　月　　13　　日
                 臺灣板橋地方法院刑事第十八庭
                 　　　　審判長法　官  連育群
                               法　官  吳幸娥
                               法　官  王綽光
以上正本證明與原本無異
如不服本判決應於送達後10日內向本院提出上訴狀
                               書記官　許清秋
中　　華　　民　　國　　96　　年　　4 　　月　　16　　日
附錄本案論罪科刑法條全文：
中華民國刑法第214條
（使公務員登載不實罪）
明知為不實之事項，而使公務員登載於職務上所掌之公文書，足
以生損害於公眾或他人者，處3年以下有期徒刑、拘役或5百元以
下罰金。
中華民國刑法第216條
（行使偽造變造或登載不實之文書罪）
行使第二百十條至第二百十五條之文書者，依偽造、變造文書或
登載不實事項或使登載不實事項之規定處斷。
